【裁判字號】    99,台上,667
【裁判日期】    990204
【裁判案由】    偽造文書
【裁判全文】
最高法院刑事判決              九十九年度台上字第六六七號
上  訴  人  甲○○原名李明霖.
選任辯護人  洪志文律師
上  訴  人  乙○○
上列上訴人等因偽造文書案件，不服智慧財產法院中華民國九十
八年十月十九日第二審更審判決（九十七年度刑智上更(二)字第八
號，起訴案號：台灣板橋地方法院檢察署九十一年度偵字第九六
七九號），提起上訴，本院判決如下：
    主  文
原判決撤銷，發回智慧財產法院。
    理  由
本件原判決認定：(一)、上訴人甲○○（原名李明霖）係台北縣樹
林市○○路五十五巷十七號五樓「維洲電機股份有限公司」（下
稱維洲公司）股東，上訴人乙○○係台北縣三重市○○路○段八
十七巷三十九弄四十號一、二樓「欣周實業有限公司」（下稱欣
周公司）負責人暨維洲公司股東，簡森榮係台北縣三重市○○街
二四五巷一號勤福企業社負責人，曾人紀為維洲公司負責人，彼
等四人共同基於意圖欺騙他人之概括犯意，均明知原判決附表肆
附圖一所示「National」等各式商標圖樣，業經日商松下電器產
業株式會社（下稱松下會社）依法向經濟部中央標準局（現已改
制為智慧財產局）註冊取得商標權，指定使用於開關、插座、配
線器蓋板及配線器蓋板框等商品，上訴人二人與曾人紀並明知台
灣松工電材股份有限公司（下稱松工公司）之配線用插接器、室
內用小型開關，業經向「經濟部中央標準檢驗局」取得國內市場
商品檢驗合格登記標誌，竟未經松下會社授權，自民國八十七年
間某日起，由上訴人二人與曾人紀將打印有「National」商標之
模具置於簡森榮經營之勤福企業社內，而共同基於犯意之聯絡，
由簡森榮製造前開仿冒商標之開關、插座等半成品。上訴人二人
與曾人紀並基於販賣之意圖，將該半成品運回組裝及黏貼偽造之
經濟部標準檢驗局「合格標識」標籤，且偽造印製松工公司經經
濟部標準檢驗局核准之國內市場商品檢驗登記證號「403061」標
識、日本國公業標準標記JIS、表示生產來源一定用意之「Matsu
shita Electric Works, Ltd. 」英文字樣、「Made in Japan」
之虛偽標示及「National」、「N-National」等商標，同時印製
外包裝盒，其上除印有上開註冊商標外，另印有商品說明文字、
編號、圖畫等足以表示一定用意之證明後，出售該等仿冒商品予
不特定人而予以行使，足生損害於松下會社及中央標準局、商品
檢驗局對產品品質之管理。(二)、甲○○另承前之概括犯意，明知
原判決附表肆附圖二所示「士林」等各式商標名稱及圖樣，業經
士林電機廠股份有限公司（下稱士林電機公司）向經濟部中央標
準局註冊取得商標專用權，並指定使用於無熔線開關商品，且士
林電機公司生產之無熔線斷路器已由經濟部中央標準局審查合格
取得國內市場商品檢驗合格登記標誌，竟未經士林電機公司授權
，自八十七年間某日起，在不詳處所，以向不詳之人所取得之生
產無熔絲斷路器模具，在台北縣三重市○○路○段八十七巷三十
九弄四十號一、二樓製造仿冒之無熔線斷路器產品，並偽造以士
林電機公司名義印製之經濟部商品檢驗局合格標籤、士林電機公
司士林牌商標、正字標記標籤以及商品編號、條碼、圖畫等一定
用意之證明，黏貼、打印於其上，同時印製外包裝盒，其上除印
有上開註冊商標外，另印有商品說明文字、編號、圖畫等足以表
示一定用意之證明，而將該等仿冒之商品出售予不特定人，用以
行使，足以生損害於士林電機公司及中央標準局、「商品檢驗局
」對產品品質之管理等情。因而撤銷第一審關於上訴人二人所為
科刑之判決，比較行為時及裁判時法律，適用最有利於上訴人二
人之規定，改判仍依牽連犯及想像競合犯，從一重均論處上訴人
二人共同連續行使偽造公文書，足以生損害於公眾及他人罪刑。
固非無見。
惟查：（一）、審理事實之法院就與待證事實有重要關係，在客
觀上認應行調查之證據，雖已為調查，惟其內容尚未臻明瞭者，
即與未經調查情形無異，遽行判決，即有應於審判期日調查之證
據未予調查之違法。又本院七十七年三月一日第三次刑事庭會議
關於偽造經濟部商品檢驗局（八十八年元月二十六日改制為「經
濟部標準檢驗局」）核發之商品檢驗合格證書或檢驗標識應如何
論罪之決議，旨在說明經濟部商品檢驗局之公務員本其職務製作
之商品檢驗合格證書及商檢標識，係表明該商品業經該局檢驗合
格之證明文件，應屬刑法第二百十一條之公文書，與刑法第二百
十二條所列舉之特許證係屬特種文書，迥然不同，俾辨明上開二
規定適用上之疑義。至檢驗合格證書及商檢標識苟非由公務員本
其職務而製作，則已佚出上開決議之範圍，固不待言。原判決就
其附表壹－一及附表貳所示物品上之商品檢驗合格標識，雖援引
經濟部標準檢驗局九十一年三月二十六日第000000000
0０號函（見偵查卷第一０一頁），認定係偽造該局印製之「合
格標識」標籤，然甲○○於原審辯稱本件扣案之原判決附表壹－
一及附表貳所示物品，其商品之檢驗合格標識，依規定均由廠商
自行印製使用，並非由公務員製作後供使用於產品，非屬公文書
等語，經原審依其聲請向經濟部標準檢驗局函查結果，該局以九
十八年三月三十日第0000000000０號函覆稱松工公司
之配線用插接器、室內用小型開關，士林電機公司之無熔線斷路
器，均屬該局公告應施檢驗之品目，且均已取得商品驗證登錄證
書，而依商品驗證登錄辦法第五條、商品檢驗標識使用辦法第四
條等規定，商品檢驗驗證登錄申請案經審查符合者，發給商品驗
證登錄證書，由報驗義務人自行印製商品檢驗標識等語（見原審
上更(二)卷第一０四頁），似謂各該商品上之商品檢驗合格標識，
均由報驗義務人自行印製等情。則上訴人二人偽造該等物品之商
品檢驗合格標識黏貼於物品上，何以該局上開九十一年三月二十
六日函文竟認係偽造該局印製之「合格標識」標籤？上開二函文
內容有無扞格？實情如何？殊欠明瞭，且攸關上訴人二人被訴偽
造並行使公文書罪責之認定。乃原判決未進一步調查釐清，仍僅
照錄第一審判決關於商檢標識之論述，同以本院上開決議為據，
認上訴人將商檢標識打印於上開商品上，應依偽造公文書罪論處
，就上開九十八年三月三十日覆函，則未置一詞，復未說明不採
之理由，其證據調查職責顯有未盡。（二）、原判決於理由一(三)
－１，說明第一審審理時，未使共同被告簡森榮居於證人之地位
具結後，由上訴人二人對其詰問，所踐行之訴訟程序難謂於法無
違，是簡森榮於偵查中之供述，對為其他共同被告之上訴人二人
，均應無證據能力云云；似意指第一審判決併引簡森榮偵查中之
供述為認定上訴人二人有其事實欄所示犯行論據之一，有所不當
。然於理由二(二)－３，卻又謂簡森榮於偵查時所供其係受曾人紀
委託加工，並依甲○○委託生產製造等語，核與證言曾人紀之證
言相符，簡森榮嗣於原審，雖另稱對前在偵查中指甲○○委託其
製造，以及扣案物品為曾人紀、甲○○所有各節已不復記憶等語
，然此審理中之供詞，其陳述時距本件案發已近八年，簡森榮無
法確實回憶偵訊時所述內容乃人情之常，而其偵訊時之陳述係在
案發後不久接受詢問時所為，自較符當時實情，依刑事訴訟法第
一百五十九條之二規定，自應認其偵查時之陳述，較為可採云云
；似又認簡森榮該偵查中之供述，有證據能力，且與事實相符，
較堪採信。其理由之論述，前後不相一致，顯有判決理由矛盾之
違法。（三）、有罪判決所載之事實及理由，暨判決理由間之說
明，前後均須互相一致，復須與卷內之證據資料相適合，否則即
屬判決理由矛盾之違法。原判決援引證人曾人紀於法務部調查局
台北縣調查站（下稱台北縣調查站）之供述，資為認定上訴人二
人與曾人紀共同參與本件犯罪之論據（見原判決第十二頁），並
據而對乙○○否認參與仿冒品製造之犯行，所持其參與投資後，
因發現曾人紀從事仿冒品之製造而拆夥，並分配產品云云之辯解
，以彼等竟可合作達二年之久，而認係卸責之詞，不足採信（見
原判決第十四頁）。然依原判決所引用之曾人紀於上開調查站之
供證，或謂其於八十五年間與甲○○、曾人紀出資成立維洲公司
，迄八十七年間協商同意撤資，並分配產品云云；或謂甲○○從
八十七年間開始，向「陳先生」購買製造「National」開關、插
座之半成品模具等，從事製造具有「National」標示之開關、插
座等仿冒品，再由其從事組裝完成，乙○○則提供資金，合夥期
間業務由其與李明霖負責，彼等於八十七年間拆夥云云。關於上
訴人與曾人紀合夥投資共同製造本件扣案物品之期間為何，先後
所述顯相扞格，原判決不察，仍併引為判決基礎，且執以指駁乙
○○上開辯解之論據，自有證據上理由矛盾之違誤。（四）、科
刑之判決書，須將認定之犯罪事實詳記於事實欄，然後於理由欄
內，逐一說明其所憑之證據及理由，使事實與理由兩相一致，方
為合法。若應記載於判決理由之事項不予記載，即為判決理由不
備。原判決事實認定上訴人二人於所製造之松工公司仿冒物品上
，黏貼日本國公業標準標記JIS 及表示一定用意之「Matsushita
Electric Works, Ltd.」等英文字樣，另於所製造之士林電機公
司仿冒物品上，偽造「正字標記」之標籤後持以行使等情，並據
而對上訴人二人均論以行使偽造準私文書罪。然於理由內，僅敘
述上訴人二人對調查機關於附表－一、二、三所示處所，扣得
附表壹、貳所示物品一節，供承不諱，就該等物品上黏貼或印有
上開偽造準文書之事實，則未說明其認定所憑之依據及得心證之
理由，自有理由不備之違誤。（五）、審理事實之法院，對於被
告有利及不利之證據，均應一併注意，並依據調查證據所得之資
料，本其心證而為事實之判斷，及說明證據取捨判斷之理由，否
則即有理由不備之違誤；又證據取捨與其價值之判斷，固屬於事
實審法院之職權，但此項自由判斷職權之行使，仍應受經驗法則
與論理法則之支配，否則即有違背證據法則之違法。原判決於理
由二(二)－２，固以曾人紀於台北縣調查站詢問時所為陳述核與上
訴人等遭查獲時扣案之證物相符一情，資為該陳述具有相當程度
可信性而得作為證明犯罪證據理由之一。然原判決並未指出其憑
為證據資料之扣案證物為何，就其認為相符之得心證理由亦未為
必要之說明。另原判決於理由二(二)－３，雖論稱上訴人二人分別
以證人身分於原審審理中所述有關對方犯行部分，與彼等於偵、
審中就其自身部分之陳述並不相符，核係互為迴護、脫困之詞，
證明力薄弱云云，而意指上訴人等嗣於原審審理中所述較不可採
。然就其所評價之證據即上訴人二人所為先後不符陳述之內容為
何、該原審審理中之陳述有何瑕疵、其如何本於調查所得之資料
形成取捨之心證，亦毫未加以說明、闡述。俱不足為判斷其此等
部分採證認事職權之行使當否之準據，顯有理由欠備之可議。以
上，或為上訴意旨所指摘，或係本院得依職權調查之事項。原判
決上述之違背法令影響於事實之確定，本院無可據以為裁判，應
認原判決仍有發回更審之原因。
據上論結，應依刑事訴訟法第三百九十七條、第四百零一條，判
決如主文。
中    華    民    國  九十九  年    二    月    四    日
                      最高法院刑事第四庭
                          審判長法官  張  淳  淙
                                法官  劉  介  民
                                法官  蔡  彩  貞
                                法官  林  勤  純
                                法官  李  錦  樑
本件正本證明與原本無異
                                      書  記  官
中    華    民    國  九十九  年    二    月    十    日
                                                      K

司法院資訊處製作；財團法人民間司法改革基金會備份。
